臺灣桃園地方法院民事判決　九十年度訴字第一七三三號
　　原　　　告　乙○○○
　　被　　　告　庚○○
　　被　　　告　甲○○
　　被　　　告　戊○○○
　　被　　　告　丁○○○
　　被　　　告　己○○
　　複代理人　　丙○○
右當事人間返還不當得利事件，本院判決如左：
    主    文
被告庚○○應給付原告新台幣玖萬零柒佰伍拾貳元，被告甲○○應給付原告新台幣陸
萬伍仟陸佰伍拾壹元，被告戊○○○應給付原告新台幣貳拾萬柒仟玖佰壹元，被告丁○○○給付壹拾陸萬肆仟零陸拾壹元，被告己○○給付壹拾玖萬捌仟陸佰壹拾參元，
及均自民國九十年九月十一日起至清償日止，按年息百分之五計算之利息。
原告其餘之訴駁回。
訴訟費用由被告庚○○負擔七三分之九，被告甲○○負擔七三分之七，被告戊○○○
負擔七三分之二一，被告丁○○○負擔七三分之十六，被告己○○負擔七三分之二十
，餘由原告負擔。
原告得為被告庚○○提供新台幣參萬元、為被告甲○○提供新台幣貳萬元、為被告戊○○○提供新台幣柒萬元、為被告丁○○○提供新台幣伍萬元、為被告己○○提供新
台幣陸萬元供擔保後得假執行。得於假執行程序實施前，被告庚○○得提供新台幣玖
萬元，被告甲○○得提供新台幣陸萬元，被告戊○○○得提供臺幣貳拾萬元，被告丁○○○得提供新台幣壹拾陸萬元，被告己○○得提供新台幣壹拾玖萬元供擔保後，得
免為假執行。原告其餘假執行之聲請駁回之。
    事    實
甲、原告方面：
一、聲明：求為判決（一）被告庚○○應給付原告新台幣（下同）二十八萬二千九百
　　　　　四十六元；被告甲○○應給付原告二十萬四千六百八十四元；被告戊○○○應給付原告六十八萬九千五百九十八元；被告丁○○○應給付原告五十
　　　　　二萬五千九百八十二元；被告己○○應給付原告六十三萬零五百八十六元
　　　　　，並均自起訴狀繕本送達之翌日即民國九十年九月十一日起至清償之日止
　　　　　按年息百分之五計算之利息。（二）前項判決請准原告供擔保後宣告假執
　　　　　行。
二、陳述：
（一）坐落桃園縣大溪鎮○○段缺子小段四之一二三號土地，面積三七三平方公尺；
      同小段四之三三五號土地面積一０平方公尺及同小段四之三三六號土地面積三
      五八平方公尺均為原告單獨所有，原告所有上開土地遭被告等人無權占有，經
      鈞院八十九年度重訴字第二一一號拆屋還地事件判決原告勝訴確定。按依不當
      得利之法則請求返還不當得利，以無法律上之原因而受利益，致他人受有損害
      為其要件，故其得請求返還之範圍，應以對方所受之利益為度，非以請求人所
      受損害若干為準，無權占有他人土地，可能獲得相當於租金之利益為社會通常
      之觀念，是被上訴人抗辯其占有系爭土地所得之利益，僅相當於法定最高限額
      租金之數額，尚屬可採，此有最高法院六十一年台上第一六九五號判例可資參
      照。又被告等無權占有原告所有之土地長達數十年，依上引判例，被告等人獲
      得相當於租金之利益為社會通常之觀念，原告自得依民法第一百七十九條請求
      被告等人返還所受利益。又按城市地方房屋之租金，以不超過土地及其建築物
      申報總價年息百分之十為限，此土地法第九十七條第一項定有明文。又請求權
      因十五年間不行使而消滅，此民法第一二五條定有明文。茲將被告等人無權占
      有原告所有土地自七十六年至九十年間獲得相當於租金之利益計算說明如下：
（１）被告庚○○占用系爭四之一二三號土地面積四七平方公尺，按各年度申報地價
      年息百分之十計算為二十八萬二千九百四十六元。被告甲○○為房屋所有權人
      ，占用系爭四之一二三號土地面積三四平方公尺，按各年度申報地價年息百分
      之十計算為二十萬四千六百八十四元。被告戊○○○為房屋所有權人，占用系
      爭四之一二三號土地面積八四平方公尺、系爭四之三三五號土地面積一平方公
      尺、四之三三六號土地面積三六平方公尺，合計一二一平方公尺，按各年度、
      各地號土地申報地價年息百分之十計算為六十八萬九千五百九十八元。被告黃
      陳寶籣，占用系爭四之一二三號土地面積七一平方公尺、系爭四之三三五號土
      地面積四平方公尺、四之三三六號土地面積十五平方公尺，合計九０平方公尺
      ，按各年度、各地號土地申報地價年息百分之十計算為五十二萬五千九百八十
      二元。被告己○○，占用系爭四之一二三號土地面積八九平方公尺、系爭四之
      三五號土地面積五平方公尺、四之三三六號土地面積一三平方公尺，合計一０
      七平方公尺，按各年度、各地號土地申報地價年息百分之十計算為六十三萬零
      五百八十六元。
（２）系爭土地雖非直接面臨介壽路，然被告等人所有之土地埔頂段一之一三○、一
      之一四七、一之一四八、一之一四九等地號土地僅有二．三坪，雖緊臨介壽路
      ，但毫無利用價值，被告等人因無權占用原告之系爭土地始能建屋居住開店營
      業或出租，發揮土地之利用價值，被告何能指稱系爭三筆土地未直接面臨介壽
      路即無利用價值。系爭土地遭被告占用興建三層樓房居住、開店面營業或出租
      他人，享有極高之經濟價值及利益，且系爭土地地處交通要道為鬧區，四週商
      店林立非常繁榮，經濟價值極高，請依申報地價年息百分之十計算賠償金額。
三、證據：提出土地登記簿謄本三紙、台灣桃園地方法院民事判決書一紙、桃園縣大
    　　　溪地政事務所土地複丈成果圖一紙、確定證明書一紙、地價證明書一紙、
    　　　照片十紙、建物登記簿謄本一紙為證。
乙、被告方面：
一、聲明：求為判決（一）原告之訴駁回（二）如為原告勝訴之判決，請准被告供擔
    　　　保免為假執行。
二、陳述：
（一）按租金之請求權因五年間不行使而消滅，既為民法第一百二十六條所明定，至
      於終止租約後之賠償與其他無租賃契約關係之賠償，名稱雖與租金有異，然實
      質上仍為使用土地之代價，債權人應同樣按時收取，不因其契約終止或未成立
      而謂其時效之計算應有不同，此最高法院四十九年台上字第一七三０號判例及
      八十三年台上字第二五二五號判決可資參照。本件原告起訴主張被告庚○○、
      甲○○、戊○○○、丁○○○以及己○○五人無權占用其所有坐落桃園縣大溪
      鎮○○段缺子小段四之一二三、四之三三五、四之三三六地號土地，該案業經
      鈞院以八十九年度重訴第二一一號判決確定在案。被告等人無權占有原告所有
      之土地長達數十年，已獲有相當於租金之利益，因此根據不當得利之法則請求
      被告等給付自七十六年七月起至九十年七月止之利益。然按租金之請求權因五
      年間不行使而消滅，因此，原告請求被告等給付相當於租金之利益，被告等自
      得為時效消滅之抗辯。換言之，倘原告對被告等之權利確屬存在，原告亦僅得
      就從起訴之日起回溯五年為行使，超過五年之請求權已因時效完成而消滅。
（二）關於不當得利相當於租金利益之計算，根據土地法第九十七條規定，城市地方
      房屋之租金，以不超過土地及其建築物申報之總價額年息百分之十為限。同法
      施行法第二十五條規定，土地法第九十七條所謂土地及建築物之總價額，土地
      價額依法定地價，建築物價額依該管市縣地政機關估定之價額。又法定地價，
      依土地法第一百四十八條規定，係指土地所有權人依土地法所申報之地價。而
      基地租金數額除以基地申報地價為基礎外，尚須斟酌基地位置、工商繁榮程度
      、承租人利用基地之經濟價值及所受利益等項，並與鄰地租金相比較，此有最
      高法院六十年台上字第三０七一判例可資參照。系爭土地並非直接面臨介壽路
      ，其間仍有坐落埔頂段一之一三０、一之一四七、一之一四八、一之一四九地
      號土地間隔者，而系爭四之一二三地號土地雖為住宅區，但四之三三五地號為
      道路用地，四之三三六為兒童遊樂場，足證系爭土地並非全屬有價值之土地。
      再則系爭土地被告作為住宅居住自用，並非營業或公務使用。末參諸同樣情形
      之坐落鄰近（直接面臨介壽路）之大溪鎮○○段五一之九、五一之十、五一之
      十一、五一之一四、五一之一五、五一之一六、五一之一七、五一之一八地號
      土地，另案台灣高等法院認系爭土地之租金應以土地申報總價額之百分之八計
      算為允當，故被告縱使應返還不當得利，其租金之計算標準，亦以不超過土地
      申報地價總價額年息百分之八計算為適當。
三、證據：提出土地使用區分使用證明書一紙、台灣高等法院判決書一紙為證。
丙、本院依職權履勘現場並調取本院八十九年度重訴字第二一一號民事卷。
    理　　由
一、本件原告起訴主張坐落桃園縣大溪鎮○○段缺子小段四之一二三號土地面積三七
    三平方公尺；同小段四之三三五號土地面積一０平方公尺及同小段四之三三六號
    土地面積三五八平方公尺均為原告單獨所有，原告所有上開土地遭被告等無權占
    有，經鈞院八十九年度重訴字第二一一號拆屋還地事件判決原告勝訴確定。被告
    等無權占有原告所有之土地長達數十年，自獲得相當於租金之利益為社會通常之
    觀念，原告自得依民法第一百七十九條請求被告等返還所受利益。被告庚○○占
    用系爭四之一二三號土地面積四七平方公尺，按各年度申報地價年息百分之十計
    算為二十八萬二千九百四十六元；被告甲○○為房屋所有權人，占用系爭四之一
    二三號土地面積三四平方公尺，占有不當得利為二十萬四千六百八十四元；被告
    戊○○○為房屋所有權人，占用系爭四之一二三號土地面積八四平方公尺、系爭
    四之三三五號土地面積一平方公尺、四之三三六號土地面積三六平方公尺，合計
    一二一平方公尺，占有不當得利為六十八萬九千五百九十八元；被告黃陳寶籣，
    占用系爭四之一二三號土地面積七一平方公尺、系爭四之三三五號土地面積四平
    方公尺、四之三三六號土地面積十五平方公尺，合計九０平方公尺，占有不當得
    利為五十二萬五千九百八十二元；被告己○○，占用系爭四之一二三號土地面積
    八九平方公尺、系爭四之三五號土地面積五平方公尺、四之三三六號土地面積一
    三平方公尺，合計一０七平方公尺，占有不當得利為六十三萬零五百八十六元，
    為此，爰依不當得利之法律關係提起本件訴訟。
二、被告對於無權占有原告所有之系爭土地之地號、位置、面積，並業經本院八十九
    年度重訴字第二一一號民事判決被告等應返還前開土地等事實並不爭執，惟以本
    件原告起訴主張被告庚○○、甲○○、戊○○○、丁○○○以及己○○五人無權
    占用其所有坐落桃園縣大溪鎮○○段缺子小段四之一二三、四之三三五、四之三
    三六地號土地，該案業經鈞院以八十九年度重訴第二一一號判決確定在案。被告
    等無權占有原告所有之土地長達數十年，已獲有相當於租金之利益，因此根據不
    當得利之法則請求被告等給付自七十六年七月起至九十年七月止之利益。然按租
    金之請求權因五年間不行使而消滅，因此，原告請求被告等給付相當於租金之利
    益，被告等自得為時效消滅之抗辯。換言之，倘原告對被告等之權利確屬存在，
    原告亦僅得就從起訴之日起回溯五年為行使，超過五年之請求權已因時效完成而
    消滅。又關於不當得利相當於租金利益之計算，根據土地法第九十七條規定，城
    市地方房屋之租金，以不超過土地及其建築物申報之總價額年息百分之十為限。
    系爭土地並非直接面臨介壽路，其間仍有坐落埔頂段一之一三０、一之一四七、
    一之一四八、一之一四九地號土地間隔者，而系爭四之一二三地號土地雖為住宅
    區，但四之三三五地號為道路用地，四之三三六為兒童遊樂場，足證系爭土地並
    非全屬有價值之土地。再則系爭土地被告作為住宅居住自用，並非營業或公務使
    用，其租金之計算標準亦以不超過土地申報地價總價額年息百分之八計算為適當
    等語資為抗辯。
三、本件原告起訴主張坐落於桃園縣大溪鎮○○○段四之一二三號土地、同小段四之
    三三五號土地及同小段四之三三六號土地（以下簡稱系爭土地）均為原告所有，
    然遭被告等人無權占有被告庚○○占有系爭四之一二三地號面積四七平方公尺；
    被告方世占有系爭四之一二三號土地面積三四平方公尺；被告戊○○○占有系爭
    四之一二三號土地面積八四平方公尺、系爭四之三三五號土地面積一平方公尺、
    四之三三六號土地面積三六平方公尺，合計一二一平方公尺；被告黃陳寶籣占用
    系爭四之一二三號土地面積七一平方公尺、系爭四之三三五號土地面積四平方公
    尺、四之三三六號土地面積十五平方公尺，合計九０平方公尺；五千九百八十二
    元；被告己○○占有系爭四之一二三號土地面積八九平方公尺、系爭四之三五號
    土地面積五平方公尺、四之三三六號土地面積一三平方公尺，合計一０七平方公
    尺等事實，為被告所自認，並業據原告提出土地登記簿謄本三紙為證，核與本院
    職權調取本院八十九年度重訴字第二一一號民事卷內所附之勘驗筆錄及複丈成果
    圖等件互核一致，故堪信原告此部份主張為真實。
四、又不當得利之法則請求返還不當得利，以無法律上之原因而受利益，致他人受有
    損害為其要件，故其得請求返還之範圍，應以對方所受之利益為度，非以請求人
    所受損害若干為準，無權占有他人土地，可能獲得相當於租金之利益為社會通常
    之觀念，是土地所有權人主張無權占有人占有系爭土地所得之利益，相當於法定
    最高限額租金之數額，尚屬可採，此最高法院六十一年度台上字第一六九五號民
    事判例可資參照。經查：本件被告既屬無權占有原告所有之系爭土地，自有獲得
    相當於租金之不當利益，故原告請求被告等給付無權占有系爭土地之不當得利，
    於法有據，應准許之。惟按無法律上之原因而獲得相當於租金之利益，致他人受
    損害時，如該他人返還利益請求權已逾租金短期消滅時效之期間，對於相當於已
    罹消滅時效之租金之利益，不得依不當得利之法則，請求返還，此有最高法院六
    十五年度第五次民事庭會議決議可資參照。而民法第一百二十六條規定租金之消
    滅時效為五年，故依據前述最高法院民事庭會議決議及條文意旨，無權占有他人
    土地所獲得相當於租金之不當得利，該利益既屬相當於租金之不當得利，自應適
    用五年之短期時效，從而，原告請求超過五年相當於租金之不當得利，於法無據
    ，應予駁回。
五、按城市地方房屋之租金，以不超過土地及前建築物申報總價年息百分之十為限；
    而該條之規定於租用基地建築房屋準用之，此土地法第九十七條第一項及第一百
    零五條定有明文。而基地租金數額除以基地申報地價為基礎外，尚須斟酌基地位
    置、工商繁榮程度、承租人利用基地之經濟價值及所受利益等項，並與鄰地租金
    相比較，此有最高法院六十年台上字第三０七一判例可資參照。經查：本件系爭
    土地雖未直接面臨道路，然卻緊鄰桃園縣八德市通往大溪鎮○○道○○路旁，為
    第二高速公路與大溪交流道通往八德市及桃園市等地，及往觀光勝地石門水庫之
    必經道路，其正對面有桃園縣橋愛國小，左前方有金蘭醬油公司總廠，附近商店
    林立，此有本院依聲請履勘現場製有勘驗筆錄及原告所提之照片附卷可查，足見
    該區交通方便，屬文教及商業利用之繁榮地區，生活機能及使用價值頗高。再系
    爭土地上之房屋目前均開設商店，作為營利使用，此雙方所不爭執，並經本院勘
    驗現場屬實，故認系爭土地之租金應以土地申報總價額之百分之八計算為允當。
    又查：系爭四之一二三地號土地八十三年七月至八十六年六月之申報地價為每平
    方公尺一千八百四十元，八十六年七月起至八十九年六月止之申報地價為每平方
    公尺五千三百五十四元四角，八十九年七月起迄今為五千三百五十四元四角。系
    爭四之三三五地號土地八十三年七月至八十六年六月之申報地價為五千一百二十
    元，八十六年七月起至八十九年六月止申報地價為五千六百元，八十九年七月起
    迄今亦為五千六百元。系爭四之三三六地號土地八十三年七月至八十六年六月之
    申報地價為五千一百二十元，八十六年七月至八十九年六月之申報地價為二千六
    百五十元四角，八十九年七月迄今二千六百五十元四角，此有原告所提之地價證
    明書一紙附卷可查，故原告請求自八十五年九月四日起至九十年九月三日（即原
    告起訴之日）止，被告等人占有土地所受之利益，計被告庚○○給付九萬零七百
    五十二元，被告甲○○給付六萬五千六百五十一元，被告戊○○○給付二十萬七
    千九百零一元，被告丁○○○給付十六萬四千零六十一元，被告己○○給付十九
    萬八千六百一十三元（計算式詳如附表所載），及自起訴狀繕本送達翌日即九十
    年九月十一日起至清償日止，按年息百分之五計算之利息，於法有據，應准許之
    。至原告逾此範圍之請求，並無所據，應予駁回之。
六、假執行之宣告：兩造均陳明願供擔保請准宣告假執行及免為假執行，經核均無不
    合，各酌定相當之金額准許之。至原告敗訴部分，假執行之聲請失所附麗，併予
    駁回之。
七、據上論結：本件原告之訴一部有理由，一部無理由，爰依民事訴訟法第七十九條
    但書、第七十八條、第八十五條第一項但書、第三百九十條第二項、第三百九十
    二條，判決如主文。
中　　　華　　　民　　　國　　九十一　　年　　　一　　　月　　二十一　日
                              臺灣桃園地方法院民事第二庭
~B法       官　田玉芬
計算表：
一、 庚○○占有部分：桃園縣大溪鎮○○段缺子小段四之一二三地號土地；面積：
     四十七平方公尺；申報地價：
     八十五年九月四日至八十六年六月三十日為一千八百四十元。
     八十六年七月一日至八十六年九月三日為五千三百五十四元四角。
     八十六年九月四日至九十年九月三日為五千三百五十四元四角。
     相當於租金之不當得利：
     47x1840x9÷12（年）x8﹪＝5189
     47×5354.4×3÷12（年）×8﹪＝5033
     47×5354.4×4（年）×8﹪＝80530
     故總計五年相當於租金之不當得利為：九萬零七百五十二元。
二、 甲○○占有部分：桃園縣大溪鎮○○段缺子小段四之一二三地號土地；面積三
     十四平方公尺；申報地價：
     八十五年九月四日至八十六年六月三十日為一千八百四十元。
     八十六年七月一日至八十六年九月三日為五千三百五十四元四角。
     八十六年九月四日至九十年九月三日為五千三百五十四元四角。
     相當於租金之不當得利：
     34×1840×9÷12（年）×8﹪＝3754
     34×5354.4×3÷12（年）×8﹪＝3641
     34×5354.4×4（年）×8﹪＝58256
     故總計五年相當於租金之不當得利為六萬五千六百五十一元。
三、戊○○○占有部分：桃園縣大溪鎮○○段缺子小段四之一二三地號土地；同段四
    之三三五地號及同段四之三三六地號土地。面積分別為：八十四平方公尺；一平
    方公尺；三十六平方公尺。
    申報地價：
    關於同段四之一二三地號土地同上。
    同段四之三三五地號土地：
    八十五年九月四日至八十六年六月三十日為五千一百二十元。
    八十六年七月一日至八十六年九月三日為五千六百元。
    八十六九月四日至九十年九月三日為五千六百元。
    同段四之三三六地號土地：
    八十五年九月四日至八十六年六月三十日為五千一百二十元。
    八十六年七月一日至八十六年九月三日為二千六百五十元。
    八十六年九月四日至九十年九月三日為二千六百五十元。
    關於同段四之一二三地號土地相當於租金之不當得利：
    84×1840×9÷12（年）×8﹪＝9274
    84×5354.4×3÷12（年）×8﹪＝8995
    84 ×5354.4×4（年）×8﹪＝143926
    合計十六萬二千一百九十五元。
    關於同段四之三三五地號土地相當於租金之不當得利：
    1×5120×9÷12（年）×8﹪＝307。
    1×5600×3÷12（年）×8﹪＝112。
    1×5600 ×4（年）×8﹪＝1792。
    合計為二千二百一十一元。
    關於同段四之三三六地號土地相當於租金之不當得利：
    36×5120×9÷12（年）×8﹪＝11059。
    36×2650×3÷12（年）×8﹪＝1908。
    36 ×2650×4（年）×8﹪＝30528。
    合計為四萬三千四百九十五元。
    總計其占有三筆土地獲得相當於租金之不當得利為二十萬七千九百零一元。
四、丁○○○占有部分：桃園縣大溪鎮○○段缺子小段四之一二三地號；同段四之三
    三五地號；同段四之三三六地號土地。面積分別為七十一平方公尺；四平方公尺
    ；十五平方公尺。
    申報地價：
    三筆土地之申報地價同上。
    關於同段四之一二三地號土地相當於租金之不當得利：
    71×1840×9÷12（年）×8﹪＝7838。
    71×5354.4×3÷12（年）×8﹪＝7603。
    71 ×5354.4×4（年）×8﹪＝121652
    合計十三萬七千零九十三元。
    關於同段四之三三五地號土地相當於租金之不當得利：
    4×5120×9÷12（年）×8﹪＝1229。
    4×5600×3÷12（年）×8﹪＝448。
    4× 5600 ×4（年）×8﹪＝7168
    合計八千八百四十五元。
    關於同段四之三三六地號土地相當於租金之不當得利：
    15×5120×9÷12（年）×8﹪＝4608。
    15×2650×3÷12（年）×8﹪＝795。
    15× 2650×4（年）×8﹪＝12720。
    合計一萬八千一百二十三元。
    三筆土地獲得相當於租金之不當得利為十六萬四千零六十一元。
五、己○○占有部分：桃園縣大溪鎮○○段缺子小段四之一二三地號；同段四之三三
    五地號；同段四之三三六地號土地。面積分別為八十九平方公尺；五平方公尺；
    十三平方公尺。
    申報地價：
    三筆土地之申報地價同上。
    關於同段四之一二三地號土地相當於租金之不當得利：
    89×1840×9÷12（年）×8﹪＝9826。
    89×5354.4×3÷12（年）×8﹪＝9531。
    89 ×5354.4×4（年）×8﹪＝152493。
    合計十七萬一千八百五十元。
    關於同段四之三三五地號土地相當於租金之不當得利：
    5×5120×9÷12（年）×8﹪＝1536。
    5×5600×3÷12（年）×8﹪＝560。
    5× 5600 ×4（年）×8﹪＝8960。
    合計一萬一千零五十六元。
    關於同段四之三三五地號土地相當於租金之不當得利：
    13×5120×9÷12（年）×8﹪＝3994。
    13×2650×3÷12（年）×8﹪＝689。
    13× 2650×4（年）×8﹪＝11024。
    合計一萬五千七百零七元。
    三筆土地獲得相當於租金之不當得利為十九萬八千六百一十三元。
